ACORDAO-COMPLETO-2391499

ACÓRDÃO 5335/2020 ATA 14/2020 - SEGUNDA CÂMARA

VISTOS, relatados e discutidos Embargos de Declaração opostos pelo Sr. Miguel Borges de Oliveira Júnior (Peça 83) , contra o Acórdão 8677/2019-TCU-Segunda Câmara (Peça 73) , que conheceu do Recurso de Reconsideração interposto pelo responsável para, no mérito, dar-lhe provimento parcial a fim de afastar o débito descrito no item 9.1 da decisão recorrida e a multa aplicada no item 9.2 da mesma decisão, mantendo, entretanto, o julgamento pela irregularidade das contas, com fundamento no art. 16, inciso III, alínea a, da Lei 8.443/92, aplicando-lhe a multa prevista no art. 58, incisos I e II, da Lei 8.443/1992, no valor de R$ 5.000,00 (cinco mil reais) .
ACORDAM os Ministros do Tribunal de Contas da União, reunidos em Sessão da Segunda Câmara, diante das razões expostas pelo Relator, com fulcro nos arts. 32, inciso II, e 34 da Lei 8.443/1992; c/c os arts. 277, inciso III, e 287 do Regimento Interno/TCU, em:
9.1. não conhecer dos Embargos de Declaração opostos pelo Sr. Miguel Borges de Oliveira Júnior, por não preencherem ao requisito de admissibilidade adequação recursal;
9.2 dar conhecimento da presente deliberação ao interessado;
9.3. determinar que as comunicações processuais endereçadas ao Sr. Miguel Borges de Oliveira Júnior devem ser feitas em nome do advogado Uanderson Ferreira da Silva (OAB/PI 5.456) .

Embargos de Declaração opostos pelo Sr. Miguel Borges de Oliveira Júnior, contra o Acórdão 8.677/2019-TCU-2ª Câmara, que conheceu do Recurso de Reconsideração interposto pelo responsável para, no mérito, dar-lhe provimento parcial para afastar o débito descrito no item 9.1 da decisão recorrida e afastar a multa aplicada no item 9.2 da mesma decisão, mantendo, entretanto, o julgamento pela irregularidade das contas, com fundamento no art. 16, inciso III, alínea a, da Lei 8.443/92, aplicando-lhe a multa prevista no art. 58, incisos I e II, da Lei 8.443/1992, no valor de R$ 5.000,00.

Segunda Câmara

Prefeitura Municipal de Miguel Alves - PI.

3. Interessados/Responsáveis/Recorrentes:
3.1. Responsável: Miguel Borges de Oliveira Júnior (CPF XXX.463.493-XX).
3.2. Recorrente: Miguel Borges de Oliveira Júnior (CPF XXX.463.493-XX).

13.1. Ministros presentes: Ana Arraes (Presidente), Augusto Nardes, Aroldo Cedraz (Relator) e Raimundo Carreiro.
13.2. Ministros-Substitutos presentes: Marcos Bemquerer Costa e André Luís de Carvalho.

ACORDAO-COMPLETO-2463281

Acórdão 1100/2021 - Plenário

TRF-1

Miguel Borges de Oliveira Júnior

AROLDO CEDRAZ

Ministro Aroldo Cedraz.

Por meio do Acórdão 8.677/2019 (Peça 73) , a 2ª Câmara deste Tribunal conheceu do Recurso de Reconsideração interposto pelo Sr. Miguel Borges de Oliveira Júnior, para, no mérito, dar-lhe provimento parcial para afastar o débito descrito no item 9.1 da decisão recorrida e a multa aplicada no item 9.2 da mesma decisão, mantendo, entretanto, o julgamento pela irregularidade das contas, com fundamento no art. 16, inciso III, alínea a, da Lei 8.443/92, aplicando-lhe a multa prevista no art. 58, incisos I e II, da Lei 8.443/1992, no valor de R$ 5.000,00.
2.	Irresignado, o Sr. Miguel Borges de Oliveira Júnior, opõe Embargos de Declaração, com pedido de efeitos infringentes, arguindo o seguinte (Peça 83) :
	"[...] EMBARGOS DE DECLARAÇÃO COMEFEITOS MODIFICATIVO e SUSPENSIVO em face do Acórdão 8677/2019-TCU-Segunda Câmara (Doc. 02) .
I. DO CABIMENTO E TEMPESTIVIDADE
	Os embargos declaratórios são o recurso interposto perante o juízo que proferiu a decisão no intuito de afastar obscuridade, suprir omissão ou eliminar contradição existente no julgado. Esse recurso faz com que a decisão seja reapreciada pelo próprio juiz ou pelo próprio órgão colegiado que a concedeu, tendo o objetivo de reparar um prejuízo trazido pelos defeitos do julgado visto que a decisão judicial deve ser necessariamente inteligível, lógica e completa.
	Ressalta-se que o cotidiano forense acabou por acrescentar aos embargos declaratórios um alcance além do de simplesmente afastar obscuridade, suprir omissão ou eliminar contradição, de maneira que a prática alargou o papel determinado pela lei. O instrumento passou a ter efeitos modificativos, podendo reformar ou invalidar a decisão embargada e modificar o seu teor ou as suas disposições.
	Quanto as hipóteses de cabimento, o art. 287 do RITCU redige: 
quando houver obscuridade, omissão ou contradição em acórdão do Tribunal.
§ 1º Os embargos de declaração poderão ser opostos por escrito pela parte ou pelo Ministério Público junto ao Tribunal, dentro do prazo de 10 dias, contados na forma prevista no art. 183, com indicação do ponto obscuro, contraditório ou omisso. 
	Assim, como será demonstrado adiante há as hipóteses legais para a oposição dos presentes Embargos de Declaração.
	Em relação ao quesito da tempestividade acrescente-se que o procurador do Embargante foi obediente ao prazo de 10 dias determinado pelo § 1º do art. 287 do RITCE e art. 34 da Lei n.° 8.443/92, pois a tomou ciência da decisão em 05/12/19, após ser intimado do acórdão, tendo como prazo final a data de 14/12/2019 (sábado) prorrogando-se para o próximo dia útil 16/12/2019 (segunda -feira) . Portanto, tempestivo o presente recurso.
II. DOS FATOS
	Em apertada síntese, o Recurso de Reconsideração do embargado foi provido parcialmente para afastar o débito de RS 100.000,00 (cem mil reais) e diminuir a multa de RS 14.000,00 (quatorze mil reais) aplicado pelo Acórdão 5386/2014-TCU-Segunda Câmara para o valor de RS 5.000,00 (cinco mil reais) . Entretanto, manteve o julgamento de irregularidade da prestação de contas do convênio n. 0338/2007 com fundamento na omissão no dever de prestar contas.
	Desse modo, o Embargante interpõe o presente recurso, a fim de esclarecer que o Embargante fez a devida prestação de contas do supracitado convênio, sendo necessário a concessão de efeitos infringentes ao presente recurso, no intuito de julgar Regulares mesmo com ressalvas, a prestação de contas do convênio n. 0338/2007.
III. DO MÉRITO
	O Embargante teve como fundamento para o julgamento de irregularidade da prestação de contas do convênio n. 0338/2007: 
Art. 1° Ao Tribunal de Contas da União, órgão de controle externo, compete, nos termos da Constituição Federal e na forma estabelecida nesta Lei:
	I -julgar as contas dos administradores e demais responsáveis por dinheiros, bens e valores públicos das unidades dos poderes da União e das entidades da administração indireta, incluídas as fundações e sociedades instituídas e mantidas pelo poder público federal, e as contas daqueles que derem causa a perda, extravio ou outra irregularidade de que resulte dano ao Erário;
Art. 16. As contas serão julgadas:
III -irregulares, quando comprovada qualquer das seguintes ocorrências:
a) omissão no dever de prestar contas; 
	Entretanto, por um equívoco não foi acostado aos autos documento da FUNASA que comprova que o Embargante realizou a prestação de contas do convênio n. 0338/2007. Assim, para saná-la o Embargante junta aos autos (Doc. 03) declaração da FUNASA sobre a realização da prestação de contas do convênio n. 0338/2007.
	Portanto, há a necessidade de modificação do Acórdão 8677/2019-TCU-Segunda Câmara com fundamento no inciso II do art. 16 da lei n. 8.443/92.
IV. DO EFEITO MODIFICATIVO
	Quanto à possibilidade da concessão de efeitos modificativos da decisão atacada, no CPC/15 já pacificou a divergência doutrinaria, ao prever que: 
	Art. 1.024. O juiz julgará os embargos em 5 (cinco) dias.
	§ 4º Caso o acolhimento dos embargos de declaração implique modificação da decisão embargada, o embargado que já tiver interposto outro recurso contra a decisão originária tem o direito de complementar ou alterar suas razões, nos exatos limites da modificação, no prazo de 15 (quinze) dias, contado da intimação da decisão dos embargos de declaração.
	O novo CPC/15 só veio ratificar o entendimento jurisprudencial da matéria, colaciona-se nesta oportunidade alguns julgados que demonstram a possibilidade jurídica de efeitos modificativos em embargos de declaração:
STF. AI 784697 RS. Relator (a) : Min. JOAQUIM BARBOSA. Julgamento: 15/05/2012. Órgão Julgador: Segunda Turma
Ementa PREVIDÊNCIA COMPLEMENTAR ISONOMIA. DISTINÇÃO EM FUNÇÃO DO GÊNERO PARA CONCESSÃO DO BENEFÍCIO DE APOSENTADORIA. SUPERVENIENTE RECONHECIMENTO DA EXISTÊNCIA DE REPERCUSSÃO GERAL DO TEMA. EMBARGOS DE DECLARAÇÃO ACOU-IIDOS. EFEITOS MODIFICATIVOS. DEVOLUÇÃO DOS PRESENTES AUTOS AO TRIBUNAL DE ORIGEM.
1. Após o julgamento do acórdão embargado, esta Corte reconheceu a existência de repercussão geral de tema que é objeto da presente causa.
2. Matéria prequestionada e de cunho eminentemente constitucional. 
3. Embargos de declaração acolhidos, com efeitos modificativos, para tomar sem efeito o acórdão embargado e a decisão agravada e prover o agravo de instrumento, admitindo o recurso extraordinário e determinando a devolução dos autos para que seja observado o disposto no art. 543-B do Código de Processo Civil, (grifo nosso) 
STF. AI 628964 RS. Relator (a) : Min. ELLEN GRACIE. julgamento: 29/09/2009. Órgão Julgador: Segunda Turma
Ementa PROCESSO CIVIL EMBARGOS DE DECLARAÇÃO EM AGRAVO REGIMENTAL EM RECURSO EXTRAORDINÁRIO. ACOLHIMENTO. EFEITOS MODIFICATIVOS. RECURSO ESPECIAL PROVIDO. PREJUDICIAUDADE DOAGRAVO DE INSTRUMENTO.
1. Provido o recurso especial cujo objeto é o mesmo do recurso extraordinário pendente de apreciação, impõe-se a declaração de sua prejudicialidade nos termos do art. 543, § 1o, do CPC.
2. Embargos declaratórios acolhidos, com efeitos modificativos, para julgar prejudicado o agravo de instrumento interposto, (grifo nosso) 
 STJ. EDclno AgRg no Ag 1277935 RJ2010/0030748-0. Relator (a) : Ministro MASSAMI UYEDA. Julgamento: 03/05/2012. Órgão Julgador: TERCEIRA TURMA. Publicação: DJe 16/05/2012
Ementa EMBARGOS DE DECLARAÇÃO - CONTAGEM DO PRAZO PARA A INTERPOSIÇÂO DOREGIMENTAL - ERRO DE FATO EVIDENCIADO - REEXAME DO AGRAVOREGIMENTAL EM AGRAVO DE INSTRUMENTO - NECESSIDADE - PROCESSUAL CIVIL- FALTA DE PEÇA ESSENCIAL - INTELIGÊNCIA DO ART. 544, § 1o, DO CPC - EMBARGOS DE DECLARAÇÃO ACOLHIDOS, COM EFEITOS MODIFICATIVOS, PARANEGAR PROVIMENTO AO AGRAVO REGIMENTAL. 
Acórdão
Vistos, relatados e discutidos os autos em que são partes as acima indicadas, acordam os Ministros da TERCEIRA TURMA do Superior Tribunal de Justiça, na conformidade dos votos e das notas taquigráficas a seguir, por unanimidade, acolher os embargos de declaração, com efeitos modificativos, para negar provimento ao agravo regimental, nos termos do voto do (a) Sr (a) . Ministro (a) Relator (a) . Os Srs. Ministros Sidnei Beneti, Paulo de Tarso Sanseverino (Presidente) e Nancy Andrighi votaram com o Sr. Ministro Relator. Ausente, justificadamente, o Sr. Ministro Ricardo VilIas Boas Cueva. (grifo nosso) 
STJ EDcl no AgRg nos EDcl no CC 116009 PB 2011/0035408-1. Relator (a) : Ministro SIDNEI BENETI. Julgamento: 08/02/2012. Órgão Julgador: SEGUNDA SEÇÃO. Publicação: DJe 20/04/2012.
Ementa
CONFLITO DE COMPETÊNCIA. EMBARGOS DE DECLARAÇÃO. CONTRADIÇÃO. EFEITOS MODIFICATIVOS. PREVIDÊNCIA PRIVADA. FUNCEF. ECONOMIÂRIAS APOSENTADAS. RELAÇÃO DE CONSUMO. AJUIZAMENTO DA AÇÃO, SEM JUSTIFICATIVA, EM COMARCA QUE NÃO É DOMICÍUO DA RÉ, FORO CONTRATUAL, LOCAL DO CUMPRIMENTO DA OBRIGAÇÃO OU DOMICÍUO DASA UTORAS. IMPOSSIBILIDADE.
1. (...) 
5.Embargos de declaração acolhidos com efeitos modificativos para conhecerão conflito, declarando competente a Justiça do Estado da Paraíba, anulada a sentença proferida pelo Juiz de Direito da 7ª Vara Cível do Foro Central de Porto Alegre, RS. 
TRF 1. EDEAMS 36718 DF 2009.34.00.036718-8. Relator (a) : DESEMBARGADOR FEDERAL SOUZA PRUDENTE: Julgamento: 10/02/2012. Órgão Julgador: OITAVA TURMA
Ementa
PROCESSUAL CIVIL EMBARGOS DE DECLARAÇÃO. CONTRADIÇÃO CARACTERIZADA. CONTRIBUIÇÃO PREVIDENCIÃRIA. ABONO CONSTITUCIONAL DE FÉRIAS' (1/3) . NÃO INCIDÊNCIA. VERBA INDENIZATÓRIA. OMISSÃOINEXISTENTE. C/1RÃTER INFRINGENTE DO JULGADO. DESPROVIMENTO.
1- (¿¿¿) 
IV - Embargos de declaração da impetrante providos, com efeitos modificativos, para corrigir o vício apontado, e desprovidos os embargos de declaração da União (Fazenda Nacional) .
Conclui-se, que pela jurisprudência dos tribunais superiores é plenamente possível aplicar aos embargos de declaração efeitos modificativos, para reformar ou invalidar a decisão embargada c modificar o seu teor ou as suas disposições, que é o presente caso. Além disso, o § 7º do art. 287 do RITCU prever essa possibilidade, em consonância com o § 4º do art. 1024 do CPC/15.
V. DO EFEITO SUSPENSIVO
O parágrafo § 3o do art. 287 do RITCU prescreve que: 
Os embargos de declaração suspendem os prazos para cumprimento do acórdão embargado e para interposição dos demais recursos previstos neste Regimento, aplicando-se, entretanto, o disposto no §1º do art. 285. 
Assim, requer-se a concessão do efeito suspensivo aos Embargos de Declaração opostos em face do Acórdão 8677/2019-TCU-Segunda Câmara.
V. DO PEDIDO
Diante do exposto, requer-se:
a) que se digne em CONHECER os presentes Embargos de Declaração com efeitos infringentes e suspensivos, por atender os pressupostos de admissibilidade;
b) No mérito conceder efeitos infringentes aos presentes Embargos de Declaração dando-lhe total provimento para modificar o Acórdão 8677/2019-TCU-Segunda Câmara reconhecendo a realização da prestação de contas do convênio n.° 0338/2007 e por consequência o julgamento de regularidade, mesmo com ressalvas, ao referido convênio e a exclusão da multa imputada ao Embargante.
c) todas as publicações e intimações referentes a este recurso, sejam realizadas em nome do causídico UANDERSON FERREIRA DA SILVA, Adv. OAB/PI n.° 5.456, sob pena de nulidade (§§ 2o, 3° e 4o do art. 272 do CPC) ; [...]".
3.	Faz juntar a documentação de páginas 7 a 30 da Peça 83.
É o Relatório.

8.1. Uanderson Ferreira da Silva (OAB/PI 5.456) e outros, representando Miguel Borges de Oliveira Júnior.

Procuradora-Geral Cristina Machado da Costa e Silva.

EMBARGOS DE DECLARAÇÃO RECURSO DE RECONSIDERAÇÃO EM TOMADA DE CONTAS ESPECIAL. CONVÊNIO. FUNASA. OMISSÃO NO DEVER DE PRESTAR CONTAS. CITAÇÃO. REVELIA. CONTAS IRREGULARES. DÉBITO E MULTA. RECURSO DE RECONSIDERAÇÃO. EXECUÇÃO FÍSICA COMPROVADA EM PARECER TÉCNICO DA FUNASA. REGULARIDADE NA EXECUÇÃO FINANCEIRA. COMPROVAÇÃO DO NEXO DE CAUSALIDADE ENTRE OS RECURSOS FEDERAIS E AS DESPESAS APRESENTADAS. DÉBITO E MULTA AFASTADOS. OMISSÃO NO DEVER DE PRESTAR CONTAS CARACTERIZADA NOS TERMOS DO ART. 209, §4º, DO RI/TCU E NÃO AFASTADA. CONHECIMENTO. PROVIMENTO PARCIAL DO RECURSO. COMUNICAÇÕES. EMBARGOS DE DECLARAÇÃO. NÃO CONHECIMENTO. COMUNICAÇÕES.

TOMADA DE CONTAS ESPECIAL (TCE)

Secretaria de Recursos (Serur); Secretaria de Controle Externo de Tomada de Contas Especial (SecexTCE).

Apreciam-se nesta oportunidade Embargos de Declaração opostos pelo Sr. Miguel Borges de Oliveira Júnior (Peça 83) , contra o Acórdão 8677/2019-TCU-Segunda Câmara (Peça 73) , que conheceu do Recurso de Reconsideração interposto pelo responsável para, no mérito, dar-lhe provimento parcial a fim de afastar o débito descrito no item 9.1 da decisão recorrida e a multa aplicada no item 9.2 da mesma decisão, mantendo, entretanto, o julgamento pela irregularidade das contas, com fundamento no art. 16, inciso III, alínea a, da Lei 8.443/92, aplicando-lhe a multa prevista no art. 58, incisos I e II, da Lei 8.443/1992, no valor de R$ 5.000,00.
2.	O embargante alega, em apertada síntese, que:
	a) interpõe os Embargos a fim de esclarecer que fez a devida prestação de contas do convênio 0338/2007, sendo necessário a concessão de efeitos infringentes ao presente recurso, no intuito de julgar regulares, mesmo com ressalvas, as suas contas;
	b) por um equívoco não foi acostado aos autos em sede de Recurso de Reconsideração documento da Funasa que comprova que o embargante realizou a prestação de contas do convênio 0338/2007. Assim, para saná-la faz juntar aos autos os documentos (Doc. 03, Peça 83, pp 11 a 30) , com declaração da Funasa sobre a realização da prestação de contas do aludido convênio;
	c) transcreve excerto de norma e jurisprudências dos tribunais superiores para comprovar que é plenamente possível aplicar aos Embargos de Declaração efeitos modificativos, para reformar ou invalidar a decisão embargada e modificar o seu teor ou as suas disposições, que alega ser o presente caso;
	d) assegura que o § 7º do art. 287 do RITCU prevê essa possibilidade, em consonância com o § 4º do art. 1.024 do CPC/15, que demonstra a possibilidade jurídica de efeitos modificativos em embargos de declaração.
3.	Ante os argumentos, requer que os Embargos de Declaração sejam conhecidos com efeitos infringentes e suspensivos e que, no mérito, sejam providos para modificar o Acórdão 8677/2019-TCU-Segunda Câmara, reconhecendo a realização da prestação de contas do Convênio 0338/2007 e por consequência o julgamento de regularidade, mesmo com ressalvas, das suas contas e a exclusão da multa imputada ao embargante. Requer, ainda, que todas as publicações e intimações referentes a este recurso, sejam realizadas em nome do causídico Uanderson Ferreira da Silva (OAB/PI 5.456) , sob pena de nulidade (§§ 2o, 3° e 4o do art. 272 do CPC) .
4.	Feita essa síntese dos argumentos recursais, passo a decidir.
5.	Preliminarmente, entendo que não há como serem conhecidos os Embargos de Declaração, porquanto, embora atendidos os requisitos gerais dos recursos (art. 34, § 1º, da Lei 8.443/1992) , observando-se a legitimidade do embargante e o interesse em recorrer, o recurso não é adequado à pretensão do recorrente, que visa a complementar informações aferidas objetivamente nas fases anteriores, com o fito de alterar o julgado e não integrá-lo, não se enquadrando nas hipóteses do caput do artigo mencionado.
6.	Mesmo que conhecido os Embargos de Declaração, não vislumbro a existência de omissão, obscuridade ou contradição a ser corrigida na deliberação embargada, uma vez que os documentos apresentados, agora em sede de Embargos de Declaração pelo recorrente, por óbvio, não faziam parte do conjunto probatório analisado por este relator, portanto, não teriam como ser valorados à época.
7.	É possível notar que as questões e o documento novo apresentados pelo embargante teriam de ser apreciados em recurso adequado para aferir o seu cabimento e a sua eficácia direta sobre a prova produzida nesta TCE, e se teriam potencial para alterar o julgado desta Corte de Contas, já que visam a afastar a responsabilidade do Sr. Miguel Borges de Oliveira Júnior em relação a irregularidade que lhe foi atribuída e que fundamentou a sua condenação, omissão no dever de prestar contas. Assim, não há como serem apreciados, na via estreita dos Embargos de Declaração, que têm por finalidade integrar a deliberação, afastando possíveis omissão, contradição ou obscuridade.
8.	Entretanto, pode o Sr. Miguel Borges de Oliveira Júnior apresentar esses elementos em sede de Recurso de Revisão, com fundamento no art. 35, e seus incisos, da Lei 8.443/92, ante alegada superveniência de documentos novos com eficácia sobre a prova produzida.
9.	Registro, por fim, por solicitação do embargante, que as comunicações processuais devem ser feitas em nome de Uanderson Ferreira da Silva (OAB/PI 5.456) .
10.	Com essas considerações sou de opinião que os Embargos de Declaração não devem ser conhecidos, eis que inadequado à pretensão do recorrente.
	Ante o exposto, VOTO por que esta Corte adote o Acórdão que ora submeto à apreciação da Segunda Câmara.
TCU, Sala das Sessões Ministro Luciano Brandão Alves de Souza, em 12 de maio de 2020.
AROLDO CEDRAZ 
Relator